臺灣臺中地方法院民事判決              100年度訴字第714號
原      告  卓永財
訴訟代理人  楊銷樺律師
複  代理人  王沐蘭
被      告  杜進元
            劉玉霜
上二人共同
訴訟代理人  廖健智  律師
複  代理人  蘇文俊  律師
上列當事人間請求給付違約金事件，本院於民國100年10月13日
言詞辯論終結，判決如下：
    主  文
原告之訴及假執行之聲請均駁回。
訴訟費用由原告負擔。
    事實及理由
一、原告主張：
(一)、原告經由台灣房屋特許加盟店合創不動產仲介有限公司（下
    稱合創公司）之仲介，向被告2人買受坐落臺中縣大雅鄉（
    現改制為臺中市大雅區○○○段354-5地號土地、同段
    358-16地號土地及同段1924建號房屋（門牌號碼為：臺中市
    ○○區○○路1段176號），於民國99年12月20日與被告2人
    簽立不動產買賣契約書（由被告劉玉霜兼任杜進元之代理人
    ，下稱系爭買賣契約），約定買賣總價為新臺幣（下同）
    1580萬元，並於同日支付被告簽約款160萬元。依系爭買賣
    契約書第5條第2項付款方式第二期款之繳款時間及說明欄約
    定：「(1)乙方（即被告）應於99年12月24日前備齊一切過戶
    所需之證件資料並完成用印手續交付特約代書收執，以便辦
    理產權移轉登記作業。」，然被告卻未依上開約定於99年12
    月24日前完成上開事項，經委請合創公司口頭通知，被告均
    拒絕履行，合創公司另於100年1月5日寄發台中大雅郵局第9
    號存證信函通知被告無法律上原因，拒絕履行買賣契約，恐
    已違約。又再經雙方委任之地政士林瑤瑩於100年1月6日以
    臺中大智第8號存證信函催告被告履約，被告均拒絕辦理。
    依系爭買賣契約第11條第1款約定，任何一方發生不依約履
    行之違約情事，經他方定7日以上催告期日，仍未履行，本
    約即生解除效力，原告乃於100年1月17日以臺中大雅郵局第
    24號存證信函，請求被告返還原告已付之160萬元價金【原
    告已由辦理履約保證之僑馥建築經理股份有限公司（以簡稱
    僑馥公司）扣除相關手續費用後，取回已付價金】及給付
    160萬元之懲罰性違約金。為此，爰依系爭買賣契約第11條
    第3款起訴請求被告給付160萬元之違約金，並聲明：被告應
    給付原告160萬元及自支付命令送達翌日起至清償日止，按
    年利率百分之5計算之利息。
(二)、對被告抗辯之陳述：
１、被告杜進元授權被告劉玉霜於99年12月20日與原告簽立系爭
    買賣契約書，有不動產買賣契約書及授權書可證，足認兩造
    確實於99年12月20日簽立系爭買賣契約書。又證人即仲介林
    狄隆之證詞可知：證人（林狄隆）係經由被告友人白俊明之
    介紹，前往被告二人住處簽立不動產委託銷售契約書，簽約
    過程中，被告杜進元雖在修車，但知悉辦理委託銷售系爭房
    地事宜，當場口頭全由被告劉玉霜處理即可，始由被告劉玉
    霜在上開委託銷售契約書上代簽被告杜進元之名，參照授權
    行為非要式行為，足認被告杜進元確實授權被告劉玉霜處理
    出售系爭房地。嗣後雖僅被告劉玉霜攜帶被告杜進元之印鑑
    章、身分證、系爭房地所有權狀正本到仲介公司與原告簽立
    系爭買賣契約，然此係將被告杜進元先前授與被告劉玉霜出
    售系爭房地代理權行為予以書面化而已。再從被告為履行系
    爭買賣契約，先後於99年12月20日將被告2人之國民身分證
    影本3份交付地政士林瑤瑩，及於99年12月24日將系爭房地
    之土地所有權狀2份、建物所有權狀1份及戶籍謄本2份交付
    地政士林瑤瑩收受，足認被告杜進元稱其未授權被告劉玉霜
    出售系爭房地云云，並非事實。退步言之，被告杜進元既於
    證人林狄隆前往被告2人住處簽立不動產委託銷售契約書時
    ，確實因剛好在修車，表示「他手黑黑，交給他太太處理就
    好了」，縱該項陳述不構成授與代理權之意思表示，然此項
    表示，亦構成以自己之行為表示以代理權授與被告劉玉霜，
    且被告劉玉霜於與原告簽立系爭買賣契約書時，亦表明持有
    被告杜進元應隨身攜帶之國民身分證、印鑑章、系爭房地權
    狀。再者被告2人又有上開履行行為，則被告杜進元亦應對
    原告負民法第169條之表現代理之本人責任。
２、原告於100年1月17日所發之大雅郵局第24號存證信函，其雖
    僅訂5日之催告期限，但被告卻未於系爭買賣契約所訂7 日
    以上之催告期限內，為繼續履約之表示，且無繼續履約之行
    為，亦生催告之效力，原告所為解除契約之意思表示，實屬
    有效。
３、兩造約定之懲罰性違約金，並未過高，應無酌減之必要。蓋
    契約約定為懲罰性違約金者，係以強制性之違約金作為達成
    契約履行之目的，次則在懲罰違約之一方，蓋兩造買賣契約
    書內懲罰性違約金之約定，係就契約當事人任一方違約時之
    違約懲罰，並無優待其中一方。系爭房地之買賣總價額高達
    1580萬元，且原告依約於簽約時，就給付約占契約總價金
    10% 之簽約款160萬元，被告則應履行交付所有權狀正本、
    備齊一切過戶所需之證件資料，並完成用印手續等程序，然
    被告竟然就在兩造簽約後，即以其所賣之價格過低為由，不
    願繼續履行契約，卻又以杜進元未授權之不實事項，主張兩
    造間之契約未成立，顯見被告違約情狀及惡性重大，違反誠
    實信用原則。再者，兩造所約定之懲罰性違約金，僅占契約
    總價之10%，並未高於當前社會不動產交易中所約定之懲罰
    性違約金，原告因被告之惡意違約行為，至少受到仲介服務
    費316,000元、應負擔之履約保證費用約數百元、160萬元之
    利息約1萬元許及原告無法順利入住系爭房地與無法於系爭
    房屋內經營事業之難以估算之損害。而民法有關違約金酌減
    之規定，雖在使法院得酌減過高之違約金約定，但並非容許
    隨意違約之不動產買賣契約當事人，任意利用酌減違約金之
    規定，遂行其未依誠實信用原則履行契約之不法行為。故兩
    造所約定之違約金，並無過高之情。
二、被告則以：
(一)、被告杜進元否認簽訂本件系爭不動產買賣契約書，並抗辯其
    不同意本件買賣，且未授權被告劉玉霜以其名義簽訂上揭買
    賣契約書。被告劉玉霜則不否認其未經被告杜進元同意或授
    權，即在上揭買賣契約書上簽名、蓋章，並稱這都是臺灣房
    屋叫伊做的。
(二)、緣被告劉玉霜於99年12月15日與臺灣房屋大雅中科分店之不
    動產經紀人林狄隆簽立不動產一般委託銷售契約書，委託銷
    售系爭房地，委託出售價為1780萬元（有委託銷售契約書可
    按）。其後，林狄隆旋即以該價格過高，要求被告劉玉霜於
    同時簽立委託銷售契約書內容變更附表，將買賣價金降為15
    80萬元，並於特約條款處註明如出賣金額逾越1580萬元者，
    差額部分歸於仲介公司即台灣房屋大雅中科店所有，被告劉
    玉霜疑林狄隆欲藉此賺取利益，卻迫於林狄隆之壓力，仍半
    推半就簽立該附表。嗣後，於簽立前開委託銷售契約後數日
    ，林狄隆竟通知被告等人該房子已有買主即原告有意購買，
    蓋先前林狄隆始說服被告等人將銷售價格大幅降低200 萬，
    旋即尋得買主，被告杜進元疑該買主實為林狄隆之人頭，故
    不願出賣系爭房屋，而未與原告簽署買賣契約，此可觀買賣
    契約書上自始無被告杜進元之簽名與用印自明，又觀諸100
    年1月3日由被告杜進元所發之大雅郵局第000001號存證信函
    之意旨，益徵前情。
(三)、惟買賣契約須經當事人互相表示意思一致，無論其為明示或
    默示，契約即為成立，但所謂當事人互相表示意思合致，則
    包括客觀合致及主觀合致。客觀合致，係指雙方對於一定之
    標的物及價金兩者，意思一致；主觀合致，則指雙方當事人
    之一方，欲與他方之意思表示相結合而生統一法律效果的意
    思，須雙方當事人均有與對方締約之意思，契約始能成立，
    苟當事人對此客觀及主觀合致，有缺其一，其契約即難謂已
    成立，民法第153條第1項、臺灣高等法院臺中分院97年度上
    字第287號判決著有明文。按諸系爭買賣契約之內容詳載之
    標的物為被告劉玉霜所有之臺中市○○區○○段354-5（應
    係杜進元所有，答辯狀誤載）、358-16地號之土地，及被告
    杜進元所有坐落於前開354-5地號土地之建物（臺中市○○
    區○○路1段176號），且價金亦係土地及建物之額度，非單
    獨出賣其一之價金，足見契約當事人應為原告及被告劉玉霜
    、杜進元2人。而如前所述，契約如欲成立，須原告及被告
    劉玉霜、杜進元2人就系爭契約之買賣標的物、價金為意思
    表示一致，亦即必須當事人之一方全體須欲與他方意思表示
    合致，主觀意思表示始有一致，才須討論價金及標的物等客
    觀意思表示是否一致。然而，系爭契約如前所述，並無被告
    杜進元之簽名與用印，可知被告杜進元並無與原告成立買賣
    契約之意思，否則何以不親自簽名用印？又系爭買賣契約之
    當事人，非被告杜進元或劉玉霜與原告，而係被告杜進元、
    劉玉霜及原告3人，缺一不可，此亦可由原告對被告等2人一
    同聲請支付命令，而非僅對被告劉玉霜或杜進元1人。既係
    如此，當事人之一之被告杜進元既無就系爭契約與原告主觀
    上意思表示合致，契約自無成立之餘地。由於系爭契約當事
    人間主觀上意思表示不合致，契約並未成立，原告主張解除
    契約及給付違約金之請求自失所附麗，殊難可採。縱認契約
    成立，亦僅被告劉玉霜與原告間成立契約，就建物部分尚無
    成立契約。
(四)、退步言之，縱認買賣契約業已成立，原告解除契約亦不合法
    。蓋依系爭契約第11條第1款之約定，須定7日以上之催告期
    間，而原告於100年1月19日以大雅郵局第24號存證信函催告
    履行契約，僅給予5日期限，顯與契約約定不相符合，故該
    催告應不生效力，解除契約之意思表示自無從生效力。
(五)、又倘認被告有違約之情，違約金亦屬過高，依法應予酌減。
    系爭買賣契約第11條第3款所定之懲罰性違約金之規定：「
    本約簽訂後，乙方(即被告)若有擅自解約、不為給付、給付
    不能或違約情事致本約解除時，除應負擔甲方所受損害之賠
    償外並喪失收受買賣價金之權利，且應返還乙方已支付之價
    金，並同意按甲方已支付價金總額之同額，作為懲罰性違約
    金另行給付甲方。」等語，違約金之計算係以已支付之價金
    同額計算，即160萬元違約金，然而，核其性質係以強制債
    務履行為目的，確保債權效力之懲罰性違約金，且原告雖已
    支付160萬元簽約款，惟資金不能自由動用期間約僅4、5 餘
    月，其所受資金自由運用及利息利益等損失，誠屬有限，以
    現金年利率約1%計算，原告損失尚未逾越1萬，縱以法定利
    率5%計算，亦僅損失4、5萬元許，衡以現今社會經濟狀況、
    不動產交易價格漲跌現況、被告違約等情節詳細審度，原告
    受損害與違約金請求比例顯失平衡，自有不當之處等語置辯
    。並聲明：原告之訴及假執行之聲請均駁回。如受不利判決
    ，願供擔保請准宣告免為假執行。
三、兩造不爭執之事項
(一)、原告經由台灣房屋特許加盟店合創公司之仲介，向被告2 人
    買受坐落臺中市○○區○○段354-5地號土地、同段358-16
    地號土地及同段1924建號房屋（門牌號碼為：臺中市○○區
    ○○路1段176號），於99年12月20日與被告2人簽立不動產
    買賣契約書（由被告劉玉霜兼任杜進元之代理人），約定買
    賣總價為1580萬元，並於同日支付被告簽約款160萬元。
(二)、被告未於99年12月24日前依不動產買賣契約書第5條第2項之
    約定，備齊一切過戶所需之證件資料並完成用印手續。
(三)、合創公司於100年1月5日寄發台中大雅郵局第9號存證信函通
    知被告。
(四)、雙方委任之地政士林瑤瑩於100年1月6日寄發台中大智郵局
    第8號存證信函催告被告履約。
(五)、原告於100年1月17日寄發台中大雅郵局第24號存證信函催告
    被告返還原告已付之160萬元價金及給付160萬元之懲罰性違
    約金。
(六)、僑馥建築經理股份有限公司於100年1月11日寄發內湖江南郵
    局第273號存證信函予兩造，表示認證被告違約。
四、法院之判斷：
(一)、原告主張上揭事實，固據其提出系爭不動產買賣契約書影本
    、授權書影本、被告等2人國民身分證正反面影本、存證信
    函3份、系爭土地登記謄本及建物登記謄本（以上均為影本
    ）在卷為憑，而兩造對於系爭不動產買賣契約係由被告劉玉
    霜出面與原告簽訂該系爭契約書乙節，並不爭執。惟被告仍
    以前詞置辯，是本件應審究者為被告劉玉霜是否有權代理被
    告杜進元簽立系爭買賣契約？苟若被告劉玉霜為無權代理被
    告杜進元簽立系爭契約，則被告杜進元是否應依表見代理之
    規定負授權人之責任，而成立本件買賣契約。經查：
１、查系爭不動產買賣契約書簽訂時，係由被告劉玉霜1人持被
    告杜進元之印章、身分證件等與原告簽約等情，乃為原告所
    自認，而系爭買賣契約書上之「杜進元」之印文，並非被告
    杜進元本人所蓋，簽名亦非被告杜進元所為，此由證人即合
    創公司之仲介林狄隆到庭證稱：「（問：請提示原證二後面
    的授權書，這份授權書是否由你拿給劉玉霜簽的？）不是，
    是代書拿的。（問：簽立這份授權書當時，你是否在場？）
    我在場。(問：你是否知道這份授權書的授權人及被授權人
    都是由劉玉霜簽的？）我知道。（問：為何要簽這份授權書
    ？）代書說要有正式的授權書，才可以簽訂買賣契約書。」
    等詞，即可知悉。又被告杜進元自始均否認有何授權被告劉
    玉霜得以買賣本件其房地之情事，而被告劉玉霜於本案審理
    中，明知其供詞可能涉犯刑法偽造私文書罪嫌，惟竟干冒刑
    事犯罪之風險，仍坦承系爭契約書上杜進元的簽名、印章，
    均是其未經被告杜進元之同意而為簽名、蓋章之行為等情。
    且依一般仲介公司辦理一般不動產買賣之作業程序，必須由
    買賣雙方親自或由受託人到場，並經仲介公司及代書等人核
    對身份證為本人無誤，或核對相關證件及書面文件後，始進
    行雙方之簽約、用印程序。而本件合創公司除未踐行上開程
    序外，甚於發現被告劉玉霜未持有被告杜進元之授權書之時
    ，竟要求被告劉玉霜（未經聯繫林進元），當場填具授權書
    ，如以被告劉玉霜持有其夫杜進元之印章及國民身分證件，
    即認被告杜進元有授權劉玉霜簽立系爭買賣契約之意思，而
    應就系爭買賣契約負責任，顯然速斷，並違誠信；此外，原
    告復未能舉證證明被告杜進元有授權由被告劉玉霜簽訂系爭
    買賣契約之事實，準此，被告杜進元辯稱：伊未授予代理權
    給被告劉玉霜，由其代理伊簽訂系爭買賣契約等情，堪信為
    真實。
２、原告主張，本件買賣仲介林狄隆及白俊明，曾前往被告2人
    住處簽立不動產委託銷售契約書，簽約過程中，被告杜進元
    雖在修車，但知悉正辦理委託銷售系爭房地事宜，當場口頭
    表示全由被告劉玉霜處理即可，始由被告劉玉霜在上開委託
    銷售契約書上代簽被告杜進元之名，且被告劉玉霜於出面與
    原告簽約之際，亦持有被告杜進元之印章、所有權狀正本及
    國民身分證，且其等係為夫妻關係，應有日常家務代理權，
    足以使原告信其確為被告之代理人，是被告杜進元即應依表
    見代理之法律關系負授權人之責任云云。惟查：
 (1)按代理人於代理權限內，以本人名義所為之意思表示，直接
    對本人發生效力。由自己之行為表示以代理權授與他人，或
    知他人表示為其代理人而不為反對之表示者，對於第三人應
    負授權人之責任。但第三人明知其無代理權或可得而知者，
    不在此限。無代理權人以代理人之名義所為之法律行為，非
    經本人承認，對於本人不生效力。夫妻於日常家務，互為代
    理人；夫妻之一方濫用前項代理權時，他方得限制之，但不
    得對抗善意第三人。民法第103條第1項、第169條、第170條
    第1項、第1003條分別定有明文。又民法第169條所謂知他人
    表示為其代理人而不為反對之表示者，以本人實際知其事實
    為前提，其主張本人知此事實者，應負舉證責任，最高法院
    著有68年臺上字第1081號判例可稽。
 (2)依被告劉玉霜所簽立之上開不動產一般委託銷售契約書，其
    內容係記載關於委託合創公司代理銷售本件不動產及委託銷
    售總價額等事宜，被告劉玉霜並在貴客簽署欄，簽署：「劉
    玉霜(代)」，其上並無記載委託劉玉霜得以代為簽訂本件不
    動產買賣契約事宜，有該委託銷售契約書可按。再觀以證人
    即仲介林狄隆證稱：「（問：為何要簽這份授權書？）代書
    說要有正式的授權書，才可以簽訂買賣契約書。（問：在你
    辦理過的案件中，有無授權書是同一人簽的狀況？）幾乎沒
    有。（問：依你的專業經驗，授權書可以由同一人簽立授權
    人與被授權人的簽名部分？）理論上不可以。」；「當天下
    午，我們有約晚上的時間請劉玉霜和杜進元將資料帶過來，
    要由本人簽立買賣契約書，但劉玉霜說杜進元當天在外地工
    作沒有辦法來……。因為我們當時沒有杜進元之電話，整個
    的聯繫都是透過劉玉霜。」等情，足見，身為仲介之訴外人
    林狄隆確知代理人有無代理權之重要性，而觀之本件上開簽
    約過程中，林狄隆及白俊明均未曾與被告杜進元聯繫，依此
    以論，被告杜進元既未與仲介林狄隆及白俊明或原告有所接
    觸，何能向其等表示以代理權授與被告劉玉霜簽訂系爭買賣
    契約，而原告對於被告杜進元是否知悉被告劉玉霜以其代理
    人身分簽訂系爭買賣契約而不為反對之情事，亦無法舉證以
    實其說，自難認為本件可成立由被告杜進元本人之行為，而
    成立表見代理之虞。
 (3)至於被告劉玉霜持被告杜進元所有之印章、土地及建物所有
    權狀及證件等物，衡諸其等係夫妻關係，同居一處，被告劉
    玉霜取得被告杜進元之印章、身分證件等資料本非難事。而
    依我國社會一般情形，當事人將自己印章交付他人，委託該
    他人辦理特定事項者，比比皆是，倘持有印章之該他人，除
    受託辦理特定事項外，其他以本人名義所為之任何法律行為
    ，均須由本人負表見代理之授權人責任，勢將危害社會交易
    之安全。又夫妻間之相互代理，依前開規定，應以日常家務
    行為之代理為前提。而一般不動產買賣，因所涉金額通常較
    為龐大，且亦非日常生活所必然發生之常態，考慮之面向亦
    較廣，依一般社會觀念，應已非屬日常家務通常行為之範疇
    ，是本件亦無民法第1003條之適用。是原告主張本件應有民
    法第169條表見代理或第1003條夫妻日常家務代理之適用一
    節，尚不足採信。
(二)、又因系爭不動產標的物係坐落在臺中市○○區○○段354-5
    地號土地、同段358-16地號土地及同段1924建號房屋（門牌
    號碼為：臺中市○○區○○路1段176號），雖土地部分分屬
    被告杜進元及被告劉玉霜所有，然此建物之買賣及土地之買
    賣於履行上具有不可分之連帶關係，不可能單獨成為本件買
    賣之標的物，且亦非兩造當初買賣之真意，是本件系爭買賣
    契約，被告杜進元既未授權被告劉玉霜簽訂契約，且無以自
    己行為表示以代理權授予被告劉玉霜，或知被告劉玉霜表示
    為其代理人而不為反對之意思表示，而不負表見代理之責任
    。從而，原告依據系爭買賣契約及表見代理之法律關係，請
    求被告給付如聲明所示之金額，即為無理由，應予駁回。
五、本件判決之基礎已臻明確，兩造其餘攻擊防禦方法及舉證，
    核與判決無影響，爰不另一一論述。
六、本件原告之訴為無理由，依民事訴訟法第78條，判決如主文
    。
中    華    民      國    100  年    10    月   31    日
                  民事第三庭  法  官  黃峻隆
以上正本係照原本作成
如對本判決上訴，須於判決送達後20日之不變期間內，向本院
提出上訴狀。如委任律師提起上訴者，應一併繳納上訴審裁判
費。
中    華    民      國    100  年    10    月   31    日
                               書記官